【裁判字號】    89,上訴,2
【裁判日期】    901003
【裁判案由】    遺棄等
【裁判全文】
福建高等法院金門分院刑事判決                        八十九年度上訴字第二號
    上  訴  人
    即 自訴 人  丙○○  女五.
                        住金門.
                        身分證.
    代  理  人  吳美惠律師
    被      告  乙○○  男四十.
                        住金門.
                        身分證.
                李錫鑫  男三十.
                        住金門.
                        身分證.
    共      同
    選任辯護人  陳淑鶯律師
    被      告  甲○○  男六十.
                        住金門.
                        身分證.
右上訴人因被告遺棄等案件，不服福建金門地方法院八十六年度自字第二號，中華民
國八十八年十二月二十二日第一審判決，提起上訴，本院判決如左：
    主    文
原判決關於甲○○部分撤銷。
甲○○自訴不受理。
其他上訴駁回。
    理    由
一、自訴意旨略以：自訴人之女即被害人許芳榕（民國○○○年○月○○○日生）於
    八十五年二月十一日下午三時許因輕微肺炎送至金門縣立醫院求診，值班急診的
    一般科醫師即被告李錫鑫明知其罹患肺炎，卻怠未立即轉至內兒科接受專門醫師
    治療，致延誤病情。另被告乙○○身為主治醫師，為被害人許芳榕施用抗生素後
    所引發之副作用未為正確處置，於同年月十三日上午病情惡化時，又未盡告知義
    務（如開具病危通知書）致自訴人未能及早辦理後送台灣治療，且於被害人準備
    後送時，未能預見運送途中被害人可能發生呼吸困難現象，做出穩定病情的合理
    措施（例如進行氣管內插管，以機器力量供氧），致錯失急救時機，釀成不幸。
    而被告甲○○係負責金門縣立醫院醫療器材之保管，被害人因病危須緊急後送，
    因其嚴重疏失提供三筒有問題之氧氣筒（不足及空筒）給與被害人使用，致被害
    人因供氧不足休克過久，嗣急救無效中途死亡。是被告等三人之過失行為或不行
    為與被害人之死亡顯有相當因果關係，自應負遺棄及業務過失致死罪嫌云云。
二、本件自訴人認被告乙○○涉有遺棄和業務過失致死罪嫌，被告李錫鑫涉有業務過
    失致死罪嫌，係以下列各點為主要論據：
（一）被告乙○○部分：按「醫師對於危急之病症，不得無故不應招請，或無故遲延
      」、「醫院、診所遇有危急病人，應即依其設備予以救治或採取一切必要措施
      ，不得無故拖延」，醫師法第二十一條及醫療法第四十三條定有明文。被告乙
      ○○係金門縣立醫院院長，同時為該院小兒科專門醫師，乃從事醫療業務之人
      ，對院內病患有保護照顧之義務。八十五年二月十二日自訴人即曾向被告乙○
      ○反應被告李錫鑫醫師對被害人所施予之醫療處置，並無效果，被害人之病情
      日趨嚴重，希望渠能接手治療，卻遭拒絕。嗣於翌日（十三）日被害人生命垂
      危之際，自訴人二度苦苦相求，渠始允諾將予治療，並囑再度照Χ光片及驗血
      ，第二張Χ光片清楚顯現被害人已出現嚴重肺炎徵狀，被害人當時情況危殆，
      自訴人數度請求渠緊急救治，確遭百般推拖搪塞，亦未指示院內另一位小兒科
      醫師蔡建鑫先行協助瞭解病情或予救治或採取一切急救之必要措施，直至當日
      下午三時許，始因不耐自訴人之再三哀求，前來查看病情，詎渠僅略觀被害人
      外表狀況並未為任何診治，即匆匆表示情況甚危，必須立即轉院，然為時已晚
      。又渠於審視被害人同年二月十三日所照之Χ光片時，依其專業知識理應查覺
      被害人已出現嚴重肺炎徵狀，竟未依醫療法第五十八條及同法第五十條履行告
      知家屬之義務，致家屬未能及早將被害人後送至台灣接受先進且完善之治療，
      而嚴重延誤急救時機；另其理當採取必要醫治措施，以挽救被害人生命，孰料
      其竟不理家屬再三懇求，無故拒絕立即採取一切必要之急救措施，自已違反前
      揭法條規定使被害人未能及時獲得應有之醫療救治，致生死亡結果，已構成刑
      法第二百九十四條第一項、第二項之遺棄致死罪。再者，被告乙○○於接手治
      療被害人時，曾為被害人注射抗生素Gentamicin，此為anminoglycosides類抗
      生素之一種，乃具有副作用之藥物，有致患者「呼吸機能壓抑」之危險，被害
      人於施打後，出現「咳嗽」、「病情惡化」、「臉色蒼白」、「呼吸急促」等
      情形，顯見已因該藥物產生副作用，導致呼吸系統因神經肌肉傳導受抑制而無
      力化，致發生嚴重的呼吸機能障礙，造成缺氧現象，而開始使用氧氣面罩。其
      未慮及此係為藥物副作用之可能，而僅單純以「病情惡化」含糊視之，直接命
      為後送，而未再行採取任何醫療措施，且在明瞭進行氣管內插管與維持被害人
      病情穩定有密切關係之情形下，卻未進行插管以確保被害人後送時呼吸道之暢
      通，即倉促後送，坐令被害人離院後因呼吸困難導致休克，終致急救無效，造
      成死亡結果，其應負不作為之業務過失致人於死罪責，實毋庸置疑。
（二）被告李錫鑫部分：按醫療機構診治病人時，應向病人或其家屬告知病情、治療
      方針及預後情形；醫院、診所因限於設備及專長，無法確定病人之病因或提供
      完整治療時，應建議病人轉診，醫療法第五十八條、第五十條定有明文。被害
      人求醫時，被告李錫鑫未對檢驗結果詳予判斷，反而一邊看書消遣，致疏未注
      意觀查被害人之Χ光片上已出現輕微肺炎之徵狀，顯有嚴重疏失。且其既非小
      兒科醫師，缺乏小兒疾病治療經驗，本難期為適當正確之治療行為，其既對於
      肺炎疾病之治療無法有效掌握，理應及時通知備班之內、兒科醫師趕赴醫院對
      急診病人作適當之處理，或依法轉至內、兒科接受妥善之治療，惟被告李錫鑫
      竟怠於注意以上所應依法履行之職責，未立即安排院內小兒科專門醫師為被害
      人進行診療，有嚴重耽誤急救時機，終因病況惡化死亡。又其於八十五年二月
      十三日始將被害人轉至小兒科診療，足證被告處置上有嚴重懈怠，是其執行醫
      師業務確有嚴重過失，而其過失與被害人之死亡在客觀上顯有相當因果關係，
      被告李錫鑫自應負刑法第二百七十六條第二項業務過失致死罪責。
三、訊據被告乙○○、李錫鑫對於被害人許芳榕有於右揭時間至金門縣立醫院求診並
    死亡之事實固不否認，惟均堅決否認渠等為被害人許芳榕所為之醫療行為有任何
    過失，被告乙○○並以：八十五年二月十二日當日，病患許芳榕並無自訴人所稱
    病危之情狀，有卷附病歷資料可稽，事實上，依護理記錄所載，當天下午三時許
    ，許童「已退燒，精神活動力可，由家屬帶出散步，並在護理站更換IV（即點滴
    ）」等，甚且，家屬尚希望能辦理出院，因李錫鑫醫師表示仍須觀察，才繼續留
    院治療，是自訴人稱被告乙○○有違反醫師法第二十一條及醫療法第四十三條之
    情事，委無可採。且如前所述，許童雖係由被告李錫鑫照顧，惟被告乙○○於八
    十五年二月十二日早上查房後，因自訴人與被告乙○○有朋友之誼，即曾叮囑被
    告李錫鑫特別照顧，並與其討論許童之病情，是被告乙○○一直在關心許童之病
    況，而因許童主治醫師被告李錫鑫之初診及處置並無何不當之處，有卷附醫審會
    鑑定書可稽，被告乙○○自無擅自介入他人醫療行為之理，故自訴人稱被告乙○
    ○涉有何遺棄罪嫌，實為莫虛有之罪名。八十五年二月十三日上午，被告乙○○
    接診後，即照第二次胸部Ｘ光追蹤、驗血，並給予抗生素治療，因許童病情穩定
    ，被告乙○○遂依既定行程，赴金城衛生所看診，是許童當時確無任何生命垂危
    之跡象，否則，衡情，家屬豈能至當天下午，仍安心於金門縣立醫院就診，亦有
    當時之護理記錄可證，且依長庚醫院護理紀錄單所載，自訴人亦稱許童乃於「下
    午三點時，突然有臉色蒼白、嘴唇發黑之現象」，足證許童之病情確係至下午三
    點時許始突然轉壞。又被告乙○○至金城衛生所後，約上午十時許，亦曾與被告
    李錫鑫以電話聯繫，了解許童Ｘ光檢驗結果及病情，下午約一時許，被告乙○○
    再度查房，當時許童之姐正幫其拍痰，許童在哭，是被告乙○○對許童確一直盡
    心照顧，絕無自訴人指稱長達七小時均未到過病房之情事，此有病歷資料可稽，
    而當天下午二時許被告乙○○開會前，許童並無虛脫，嘴唇發黑之情形，嗣約下
    午三時許，被告乙○○開會中，許童家屬至會議室，被告乙○○立即請其立即回
    護理站，並與護士聯繫，即指示處理方式，旋至病房查看，且交待蔡建鑫醫師協
    助處理IV等事項，嗣因許童病情迅速變化，被告乙○○懷疑其併發敗血症及其他
    罕見問題，因縣立醫院無加護設備，照顧困難，經家屬同意轉送台灣治療，隨即
    協助辦理後送相關事宜，以上經過情形，均有卷附資料可稽。是被告乙○○鄭重
    否認有自訴人所述，「被告乙○○曾辯稱因主持會議，無法立即對被害人診療」
    之情事，自訴人為被告乙○○之舊識，與被告乙○○無怨無仇，衡情，被告乙○
    ○對許童積極照顧治療尚且不及，豈可能故意不予治療，任令其病情惡化致死，
    自訴人對被告乙○○不實之指控，實心痛不已，自訴人一面稱被告乙○○對許童
    未予治療，一面又稱被告乙○○對許童施用藥物，產生副作用，造成被害人缺氧
    ，其指訴顯互相矛盾。又許童之死亡並非肇因於「施用抗生素引發呼吸抑制」，
    有卷附台灣高等法院檢察署法醫中心鑑定書可稽，自訴人所述，洵無可採。另許
    童病歷，於檢察官實施偵查時即已查扣，並非自訴人所稱直至第一審訴訟進行中
    ，始由法官命被告等提出，自訴人所述之不實，又一明證，而自訴人既無何證據
    證明卷附病歷乃偽造者，自不容渠等一再捏造事實，攀誣被告等，又金門縣立醫
    院值班醫師均會到院值班，且依卷附護理記錄所載，八十五年二月十二日晚上十
    一時許，值班之王漢志醫師（即王主任）尚告訴許童家屬尿液檢查結果正常。又
    金門縣立醫院護理人員均係遵照醫囑從事醫療輔助行為，絕無自訴人所稱擅作主
    張之情事，至許芳榕之藥袋，遭自訴人誤認為「許其榕」，應係護理人員書寫方
    式之問題，有卷附病歷資料可稽，並無錯誤之情形，另自訴人所稱許童服藥後或
    注射針劑後之反應，亦均非事實，業據相關護理人員結證屬實，又應否放置氣管
    內管建立呼吸道部分，因許童由金門縣立醫院去機場時，確可自行呼吸，故給予
    氧氣並準備急救所需氣管內管等器材與設備。而放置氣管內管與否，及何時置放
    ，須以當時病情需要及環境作決定，此亦屬醫療專業問題。而參照台灣兒科醫學
    會八十八、八、四台兒醫字八八一三０號函第九項，亦認必須根據病情的嚴重性
    ，判斷是否需要使用氣管插管。又據證人蔡建鑫醫師於八十八年十一月廿六日證
    述：當天許童在病房時，伊有幫忙打點滴、抽完痰，給許童氧氣，缺氧現象有改
    善，伊係與黃文賢醫師、自訴人許永權先生在救護車上，氧氣筒在救護車上一直
    有使用，而因許童有意識，給予氧氣，狀況有改善，渠認無須插管，且當時如插
    管，很可能會更嚴重。自訴人許永權先生當時亦表示對證人之證述無意見，足見
    被告並無處置失當之處。被告李鍚鑫並以被告處置並無任何疏失，至自訴人稱八
    十七年十一月十日地院庭訊時，被告李錫鑫坦承「學識不好」一節，則為自訴人
    斷章取意，片面之詞，蓋被告李錫鑫當時係因自己一向視病猶親，自訴人為達指
    訴目的，竟罔顧事實，誆稱被告李錫鑫服務態度不佳，被告李錫鑫氣憤難當，才
    表示自訴人可以說被告李錫鑫學識不好，因該部分自有第三者公正評斷及鑑定，
    但不可誣蔑被告李錫鑫服務態度不佳等，祈請  鈞院明察。被告李錫鑫照顧許童
    期間，許童之病情有進步，且許童家屬並未向被告李錫鑫要求轉診，被告李錫鑫
    自仍應繼續照顧許童。自訴人又稱被告李錫鑫未告知許童病情，致家屬未能及早
    轉診或後送，惟查，誠如自訴人所述，渠等原以為許童為一般感冒，故本不願接
    受被告李錫鑫建議住院，在被告李錫鑫一再勸說下，自訴人才辦理住院，此亦為
    自訴人於補充自訴理由狀所自承，被告李錫鑫如未告知家屬病情，家屬何以同意
    許童住院治療？再者，許童服用被告李錫鑫開立之藥方，並未發生如自訴人所稱
    之腹部劇烈疼痛、狂瀉不止等現象，自訴人為達指訴目的，一再杜撰情節，誇大
    渲染，惟因渠等所述均非事實，而有諸多前後不一，互相矛盾之處，詳請參見卷
    附編號第八七０二五號鑑定書（按即第三次鑑定），亦證實家屬所指之病徵，並
    非金門縣立醫院正確治療之合併症，故自訴人所述，要非事實。又八十五年二月
    十一日下午三時許，被害人至其服務之金門縣立醫院求診，當時伊值班，經學理
    檢查及胸部聽筒聽診，發現肺部呼吸有捻髮音，即作血液及Χ光檢驗等檢查，判
    斷可能罹患細支氣管炎，亦可能為早期支氣管肺炎，故建議家屬宜住院觀查，並
    開具處方給予治療。在二月十二日一整天伊都有觀查病人，有紀錄的有四次，沒
    有紀錄的也有二次，當天看不出有惡化，在下午下班前約五點時，其又去查房，
    被害人情況比上午佳，許童之母亦有帶許童外出走動，而家屬也曾詢問能否出院
    ，伊說不行，需俟病人病情完全好之後，才能出院。又二月十一日病人來時是呼
    吸道感染併發輕度肺炎，因當時其為值班大夫，所以是病童的住院醫師，而且伊
    有和院長、小兒科主任討論過許童之病情，並無懈怠。而學理上所謂服藥後有抓
    狂、咬牙根反應和自訴人所說的是不相關的，和服藥也無關，而且這些症狀是在
    晚上發生，伊不知情，隔天早上家屬也沒有告訴有這些症狀，病歷上也看不出來
    ，十一日及十二日伊也有去視查病房，十三日早上尚和自訴人的大女兒見面，她
    也沒有告知晚上被害人的病情有不正常現象。伊去查房時，病人家屬也沒有說病
    人有抽筋，其每天都有去三、四次以上查房，已盡力各等語置辯。
四、按醫師對於所醫治病人之死亡是否應負業務過失致人於死之罪責，須視其有無刑
    法上之過失而定，即須醫師對於該死亡結果之發生是否有所預見，且於當時情況
    下，以斯時之醫療水準、設備，醫師之經驗等主客觀因素綜合判斷，是否有預見
    及避免結果發生之可能性。茍醫師所為之醫療行為並無缺失，無悖於醫學知識及
    現行醫療常規，即難認為有過失。又被告之行為是否有刑法上之「過失」，其認
    定固屬法院之職權；惟醫師就具體個案之處置及治療是否正確、適當，其醫療行
    為是否有「缺失（或疏失）」，即有無違背醫學知識及醫療常規，則屬醫學上之
    專門學問，非有醫學研究之人予以診療鑑定，不足以資斷定，非可僅由未具醫學
    專門學識之法院或個人依短暫、片段之訊問、觀察即可判斷。再鑑定係屬專門知
    識及經驗之範疇，雖對於法院之審判並無拘束力，然經法院本於職權調查其他證
    據核與待證事實相符，亦非不得採為判決之基礎。且受囑託鑑定之機關，其綜合
    卷內相關證據資料判斷，所出具之鑑定書，自有證據力，在別無積極證據證明其
    鑑定有瑕疵時，不得遽指為推測、迴護之詞而不予採信。
五、經查，本案被害人許芳榕於八十五年二月九日下午六時三十分許因發燒、咳嗽而
    至金門縣立醫院急診室求診，初步診斷為上呼吸道感染，給予肛門塞劑及退燒藥
    等支持性療法後返家。嗣因發燒、出皮疹，而於同年月十一日下午三時二十分許
    再度到該院急診室求診，經診斷為細小支氣管炎而住院，由值班之一般科醫師即
    被告李錫鑫主治。當日白血球：8300／ul，血色素：11.2gm／dl。住院後給予口
    服抗生素、支氣管擴張劑、化痰藥、靜脈注液治療及呼吸治療。翌（十二）日許
    童持續發燒，但一般病情及活力進步，於同年月十三日上午轉由院長即被告乙○
    ○主治，改用注射抗生素，並囑再照Ｘ光片。於同日下午三時許，發現許童呼吸
    急促、嚴重咳嗽、煩躁不安，呼吸每分鐘四十至五十次，白血球減少為2400／ul
    ；胸部Ｘ光檢查發現兩側肺炎，給予氧氣、抽痰及水份治療後，經家屬同意乘飛
    機後送台灣，在飛機上，許童發紺、缺氧、休克，於下午六時零六分到達財團法
    人林口長庚紀念醫院（下稱長庚醫院）兒科急診時已死亡等事實，有金門縣立醫
    院急診病歷、住院許可證、檢驗報告紀錄、醫囑單、體溫表、護理記錄、護理病
    歷、給藥治療記錄單、轉診單、Ｘ光片及長庚醫院急診病歷、醫囑單、護理病歷
    、護理記錄單、臨床病理檢驗報告單等在卷可憑。雖自訴人指稱金門縣立醫院病
    歷有偽造情事，惟其並未提出任何具體事證供本院審酌或調查，所言自不足採。
    次查，依上開病歷記載，許童患發燒，皮膚出疹，肺部有囉音，胸部Ｘ光呈肺部
    發炎現象，雖然白血球最初未昇高，但完全符合支氣管炎或支氣管肺炎診斷。而
    一般醫師及專科醫師所採取治療之方法是一致的，必需依據病情當時的情況做決
    定。通常給予抗生素、退燒藥、靜脈輸液、化痰藥、支氣管擴張劑，給氧、蒸氣
    吹痰、物理治療拍痰等。依前所述，本案被告乙○○、李錫鑫於被害人許芳榕住
    院治療期間，曾給予包括靜脈輸液，教病童家屬協助物理治療拍痰，化痰藥（
    Bisolven）、支氣管擴張劑（ Berotec, Aminophylline ），抗生素（Rocefin,
    Ilosone, Prostaphyllin, Garamycin, Cefacin），退燒藥（Volteran），抽痰
    ，蒸氣吹痰及給氧等治療，而該等治療及處置是對許童當時病況有助益的，係針
    對呼吸道感染治療的正確方法；病歷上所記錄許童親屬所指的病徵，均獲得適當
    的治療，且家屬所指之病徵，也非金門縣立醫院正確治療的合併症等情，業據行
    政院衛生署醫事審議委員會（下稱醫審會）鑑定無誤，有行政院衛生署八十七年
    七月三十日衛署醫字第八七○四二一三○號函附之該會八十七年七月十六日第三
    次鑑定書可稽。足證被告李錫鑫、乙○○二人就許芳榕病情之診斷及醫療處置並
    無疏失，自無業務過失可言。再被害人許芳榕於二月十一日就診後迄同年月十三
    日中午前之住院期間，均由值班護士依醫囑給予許童藥物，斯時許童病況穩定，
    並無特殊狀況，家屬亦未反應病童有任何異狀，且許童於二月十二日下午已無發
    燒，病情好轉，並由其家屬帶其外出散步各節，有前揭病歷及護理記錄在卷可據
    ，並分經證人即當時擔任護理工作之值班護士張慧玉、黃秀珠、章美龍、許麗月
    等分別於檢察官偵查中證述明確，有各該筆錄在卷可參，益徵被告李錫鑫、乙○
    ○在許童病情惡化前給予病患之治療並無違誤。另被告乙○○雖為金門縣立醫院
    院長，然其亦僅行政上有管理之權，涉及醫療過程仍應尊重主治之醫師之診斷，
    在未完成轉診時，亦不可任意涉入他人醫療過程，或開具處方治療，此為專業醫
    師應守之職責及分際，無待贅言，況被害人許童之主治醫師即被告李錫鑫對許童
    之初診及處置既無不當，被告乙○○殊無擅自介入他人醫療行為之理。自訴人指
    稱被告李錫鑫非小兒專科醫師，對於本件病童之治療無法有效掌握，治療無效果
    ，被告乙○○則放任被告李錫鑫為被害人診治，又遲不轉診，致被害人未得到適
    當治療，延誤病情；被害人服用被告李錫鑫所開之藥物後，有腹痛、腹瀉及嘔吐
    等反常現象，被告置之不理；護士擅自投以不明藥物各云云，與上開諸事證不符
    ，均無足採。
六、次查，被害人許芳榕係因「細菌性支氣管肺泡性肺炎併發菌血症及續發性病毒感
    染」致死（死亡原因：自然死），業經台灣高等法院檢察署法醫中心解剖鑑定屬
    實，有該法醫中心（85）高檢醫鑑字第一三四號鑑定書附卷可參。本案經送醫審
    會鑑定後亦認為「許童為患呼吸道感染引致支氣管肺炎，除了臨床病情加劇外，
    二天內白血求減少，胸部Ｘ光明顯變壞，且出現兩側肋膜積液，死後解剖也證實
    為肺炎及兩側膜腔積濃液，故為嚴重肺部感染，合併敗血症的現象」，有行政院
    衛生署八十五年十月八日衛署醫字第八五○五九三一七號函附該會八十五年九月
    十九日第一次鑑定書可按。又「一般的呼吸道感染大多是病毒感染，而嚴重肺炎
    的發生常常是上呼吸道感染的併發症之一，所以在一開始發病的時候，可能只有
    一些發燒、咳嗽、流鼻水等普通感冒的症狀。在發病之初所作的身體檢查與胸部
    Ｘ光檢查，不一定就已經有肺炎的變化。上呼吸道感染的病情惡化成為肺炎的情
    形，一般均為自然病程的演變，不能歸咎於醫師的疏失」，且「細菌性肺炎發生
    的原因主要是病患病程自然的演變。兒童罹患感冒等上呼吸道感染的時候，常常
    發生細菌感染的併發症，包括急性中耳炎、急性鼻竇炎、肺炎等。這些併發症的
    發生與兒童的免疫力比較差等因素有關，而與醫療處置的方式無關。在細菌性肺
    炎的原因中，最常見的是肺炎雙球菌（pneumococcus）。肺炎雙球菌之所以會是
    細菌性肺炎最常見的原因，就是因為正常人身上有很高的比率帶有這種細菌，所
    以在一般的呼吸道感染以後，容易因為一些病毒破壞了呼吸道的自然抗病機制，
    而導致這種細菌的肺炎，根據國外的調查，學齡前正常兒童帶這種細菌的比率高
    達百分之三十八至六十，成人的帶菌率則為百之六至二十九」等情，復據自訴人
    請求送鑑定之機關台灣兒科醫學會以八十八年八月四日台兒醫字第八八一三○號
    鑑定書函敘甚明。是被害人許芳榕係因上呼吸道感染急速惡化成細菌性肺炎而死
    亡，且此係病程的自然演變，與醫療處置的方式無關，並非被告乙○○、李錫鑫
    「應注意，能注意而不注意」之業務上過失所致，堪以認定。此觀前開醫審會第
    三次鑑定書所言「許童呼吸道感染，最後解剖也證實為支氣管炎合併菌血症而死
    亡。在短短三天之內的病情快速變化，是任何醫療措施也無法保證完全遏阻病情
    劇變的」、「許童病情變化加劇的原因無法完全了解。所有的疾病不論給予治療
    是否完全正確或完全適當，病情變化，是逐漸改善？或逐漸惡化？或急速惡化？
    醫師都是無法完全掌握的。呼吸道感染，如依據金門縣立醫院的治療，絕多數病
    童可逐漸康復，但是沒有任何呼吸道感染是可百分之百痊癒的，特別是幼童患嚴
    重的支氣管炎或肺炎。」等語益明。自訴人指稱被害人許芳榕係因被告施用「抗
    生素（Gentamicin）」後引發副作用而生「呼吸抑制」現象致死云云，不惟與前
    揭臨床表現、理學檢查及病理解剖不符，已難遽信；且自訴人所舉之依據為王躬
    仁、謝博生所著「藥物的副作用與其相互作用（上）」及「台灣醫療藥品彙編」
    等著作中有關抗生素所能引發之副作用及適切處理方式之論述，僅係學理上之闡
    述，或可為一般醫師於臨床上參酌之用，然是否可完全適用於所有具體個案，尚
    非無疑，自不足以推翻上開醫審會及台灣兒科醫學會就具體個案所為之鑑定結果
    。至前開台灣兒科醫學會鑑定書第八點雖謂「如果在施打藥物以後發生休克、嘴
    唇發黑，應該懷疑是藥物的過敏性休克，必須給予氧氣，並且給予強心劑等急救
    藥物」等語，然本件並查無任何證據顯示被害人於二月十三日日下午三時準備後
    送台灣前有出現休克、嘴唇發黑等現象，況該鑑定書亦謂「在施打藥物以後出現
    的反應，並不一定與藥物有關，有時候是病患病情的變化或其他的原因，例如小
    孩哭鬧太厲害」等語，自難遽認定本案有藥物過敏性休克之情形。
七、矧查，被告乙○○於二月十三日接手治療許芳榕後，即對被害人開具新的處方，
    並囑再照Χ光片以供檢視，且迄當日中午前，許童之病情尚屬穩定，至當日下午
    始急速惡化，然亦非被告乙○○等所能掌控等，迭如前述；而被告乙○○下午在
    醫院開會中，獲知許童病情惡化後，隨即辦理後送轉院事宜，亦為自訴人所是認
    ，並經證人即金門縣立醫院小兒科主任蔡建鑫及護士張慧玉於檢察官偵查中證述
    在卷，堪認被告乙○○並無自訴人所指之積極遺棄之行為或消極的不為救助之行
    為，其處置亦無無故拖延之情事。
八、再查，自訴人指摘被告乙○○於被害人發生嚴重呼吸機能障礙，造成缺氧現象時
    ，未慮及此係為藥物副作用之可能，且在明瞭進行氣管內插管與維持被害人病情
    穩定有密切關係之情形下，卻未進行插管以確保被害人後送時呼吸道之暢通，即
    倉促後送，坐令被害人離院後因呼吸困難導致休克，終致急救無效，造成死亡結
    果，其應負不作為之業務過失致人於死罪責云云。按依前揭台灣兒科醫學會鑑定
    書載稱：病患發生呼吸困難或缺氧的時候，安置氣管內管的方式固較為有效，但
    是這種治療方式有其無法避免的併發症，在氣管內置入異物也會影響痰液的清除
    ，所以必須根據病情的嚴重性判斷是否需要使用氣管插管。一般兒童的肺炎、氣
    管炎及細支氣管炎引起的呼吸困難，只需要用氧氣罩治療，極為嚴重的情形才需
    要使用氣管插管等語。顯見進行氣管插管與否，及何時置放，須根據當時病情的
    嚴重性及環境判斷是否需要而作決定，此屬醫療專業判斷問題，應尊重當時醫師
    所為之專業判斷，非可以事後發生無可預期之結果，而謂當時之判斷為不當。本
    案被告乙○○辯稱救護車上備有氣管插管之急救設備，隨行醫師有權決定是否使
    用氣管插管等語，業經後送當天隨車至機場之醫師蔡建鑫於原審審理中到庭結證
    無訛，其並證稱：「在病房時，我有幫病患打點滴，小姐有幫忙清呼吸道，缺氧
    的現象有改善，救護車上我在時氧氣筒都有在使用，在上飛機前沒有插管，因小
    孩會撥開，病人不是我主治的，要考慮插管，病患意識是否清楚，還有有無缺氧
    插管的必要，依我的看法，當時不需要插管，急救器材都由護士在準備，當時都
    有準備，就個案來看，要看病情惡化來決定是否插管，插管在飛機上有可能會漏
    掉」，「就我所看到的，當時情況若插管可能會使病患情況更不好，因當時小孩
    意識還清楚，若插管小孩會撥，插管若漏掉更會缺氧」（見原審八十八年十一月
    二十六日訊問筆錄）等語，顯見被告乙○○未對被害人進行氣管內插管之判斷，
    尚難指為不當，此部分自無過失之可言。
九、末查本院審理中再依自訴人之聲請，再送台灣兒科醫學會鑑定據覆稱：1.病患許
    芳榕於民國八十五年二月十一日住院時所照的胸部Ｘ光片，顯示有兩側肺部的輕
    微浸潤，這種變化可見於氣管炎、細支氣管炎等輕微病症，並未有嚴重肺炎的表
    徵。當時抽血檢驗的白血球數值為8300，此值在正常範圍內，並未像一般嚴重細
    菌性肺炎出現白血球極度升高的現象。根據病歷記錄，病患於住院時並無明顯呼
    吸困難，外觀無缺氧會導致的發紺現象，亦未呈現嚴重細菌性肺炎的其他表徵。
    在這種情形下，並無施行氣管插管之必要。民國八十五年二月十三日下午，病人
    突然出現臉色蒼白、呼吸困難，當時之胸部Ｘ光在右下肺葉出現明顯的肺炎斑塊
    ，此時才需要考慮使用氣管插管，而當時醫師也馬上作出這種處置。2.病患於住
    院期間所接受的各種處置，包括抽血檢查、尿液檢查、給予ILOSONE 等抗生素以
    治療可能的細菌感染、給予支氣管擴張劑、給予化痰藥物、給予退燒藥、給予靜
    脈輸液、給予氧氣等，均是為了瞭解病情並治療疾病所作的必要處置。這些診斷
    與治療方法，不會引起臉色蒼白、呼吸困難、咳嗽加劇、胸部Ｘ光肺炎惡化等病
    情變化。病患病情之惡化，導因於疾病之自然變化，與各種醫療處置間並無因果
    關係。病歷所載之治療方法，均為處理兒童呼吸道感染的標準作法，並無醫療疏
    失之處云云，此有臺灣兒科醫學會民國九十年五月十四日臺兒醫字第九０一一四
    號函附件可稽，益見被告等並無醫療疏失。
十、綜據上述，本院綜合各項事證及參酌醫審會及台灣兒科醫學會前後之鑑定報告，
    認被告乙○○、李錫鑫為被害人許芳榕所為之醫療行為並無過失，被告乙○○更
    無對於無自救力之被害人有故意遺棄而致死之情事。此外，本院復查無其他積極
    證據足認被告等有何自訴人所指之犯嫌。揆之首開說明，尚難以自訴人片面、推
    測之指訴遽入被告等於罪。原審為被告乙○○、李錫鑫無罪之諭知核無違誤，自
    訴人上訴指摘原判決此部分不當，非有理由應予駁回。
十一、按被告死亡者，應諭知不受理之判決，刑事訴訟法第三百零三條第五款定有明
      文，查本件被告甲○○已於民國八十九年七月四日死亡，有死亡證明書一紙附
      卷足稽，揆諸首揭法條之規定，自應諭知不受理之判決，爰依法不經言詞辯論
      為之。
十二、自訴人許永權於民國八十九年十二月五日死亡，有戶籍謄本在卷足稽，得承受
      訴訟之人逾期不為承受訴訟，爰依法逕行判決，附此敘明。
據上論斷，應依刑事訴訟法第三百四十三條、第三百六十八條、第三百六十九條第一
項前段、第三百六十四條、第三百零三條第五款、第三百零七條、第三百三十二條，
判決如主文。
中      華      民      國      九十      年      十      月     三     日
                                      福建高等法院金門分院刑事庭
                                          審判長法  官  郭  君  勳
                                                法  官  林  勤  綱
                                                法  官  李  宗  榮
右正本證明與原本無異。
被告不得上訴，自訴人如不服本判決，應於收受送達後十日內向本院提出上訴書狀，
其未表明上訴理由者，並應於提出上訴後十日內向本院補提理由書狀（均須按他造當
事人之人數附繕本）。
中      華      民      國      九十      年      十      月    十六    日
                                                書記官  李  麗  鳳


司法院資訊處製作；財團法人民間司法改革基金會備份。
